臺灣高等法院刑事判決　　　　　　 95年度上更(一)字第881號
上　訴　人
即　被　告　午○○
選任辯護人　吳雨學律師
上列上訴人因違反貪污治罪條例等案件，不服臺灣板橋地方法院
94年度訴字第455號，中華民國94年12月15日第一審判決（起訴
案號：臺灣板橋地方法院檢察署93年度偵字第19185號、併辦案
號：94年度偵字第14541號），提起上訴，經判決後由最高法院
發回更審，本院判決如下：
    主  文
原判決撤銷。
午○○意圖為自己不法之所有，侵占業務上所持有之物，處有期
徒刑拾月。扣案偽造之辰○○、巳○○○印章各一枚及偽造之如
附表一、二應沒收物欄所示之署押、印文均沒收。
    事  實
一、午○○自民國（下同）77年間某日起，任職於交通部郵政總
    局板橋郵局（交通部郵政總局於92年1月1日改制為依公司法
    組織之股份有限公司，並更名為中華郵政股份有限公司，政
    府股份佔百分之百，板橋郵局亦更名為板橋文化路郵局；中
    華郵政股份有限公司以下簡稱中華郵政公司，板橋文化路郵
    局以下簡稱板橋郵局），擔任業務佐職務，負責郵政、儲匯
    及壽險業務，為從事業務之人員。詎因個人投資股票失利，
    資金週轉不靈，竟意圖為自己不法之所有，並基於侵占業務
    上所持有之物、行使偽造私文書、業務上登載不實文書等概
    括犯意，自88年7月間某日起，陸續於附表一編號1、2、3、
    4、5、7、8、9、12所示補副日期，附表一編號6、10、11，
    及附表二所示日期當日或前1日，在板橋郵局附近，委請某
    不知情、真實姓名不詳之成年刻印業者，偽刻如附表一所示
    要保人（除丙○○○外，即附表一編號13係盜用）及附表二
    所示要保人、受益人之印章後，利用其承辦郵政簡易人壽保
    險業務而製作、管理保險單及使用中華郵政公司壽險電腦系
    統之機會，先後為下列之行為：（一）午○○明知附表一編
    號1、2、3、4、5、7、8、9、12（原判決誤載為編號1、2、
    3、4、5、6、7、9、12）所示要保人之保險單並未遺失，仍
    於附表一編號1、2、3、4、5、7、8、9、12所示補副日期，
    偽造郵政簡易人壽保險契約變動通知書，以申請補發保險單
    副本，其方式為在郵政簡易人壽保險契約變動通知書上「原
    保單遺失，申請補發副本」之變更事項欄位上予以勾選後，
    在要保人署名蓋章欄內，偽造各該要保人之署押，並蓋用上
    開偽造之印章，其偽造之印文詳如附表一編號1、2、3、4、
    5、7、8、9、12所示，表示上述要保人本人遺失保險單原本
    及申請補發副本之旨，而偽造郵政簡易人壽保險契約變動通
    知書之私文書，並將前述不實之要保人遺失保險單原本、申
    請補發副本之事項，登載於其業務上所掌中華郵政公司壽險
    電腦系統之電磁紀錄上，再持上開偽造之郵政簡易人壽保險
    契約變動通知書，連同原留保險要保書影本，送交中華郵政
    公司壽險處主管人員辦理審核手續而行使之，其中附表一編
    號7、8、9部分，午○○以休假為由，委請不知情之中華郵
    政公司同仁蔡玲玫代為登錄電腦，並將偽造之張琍君、張亦
    然、張力商郵政簡易人壽保險契約變動通知書送交主管人員
    審查，致中華郵政公司壽險處主管人員因而陷於錯誤，乃據
    以補發保險單副本。午○○旋將上開補發之保險單副本侵占
    入己，並於附表一所示借款時間，偽造郵政簡易人壽保險保
    戶借款憑條（據）、借款通知書、保險單借款約定書其方式
    為在郵政簡易人壽保險保戶借款憑條上要保人姓名欄內，偽
    造各該要保人之署押，並蓋用上開偽造之印章（丙○○○部
    分，則係盜用丙○○○所有、由午○○保管之印章），其偽
    造之印文詳如附表一所示，表示為要保人本人向中華郵政公
    司借款之旨，而偽造郵政簡易人壽保險保戶借款憑條（據）
    、借款通知書、保險單借款約定書等私文書，並將前述不實
    之要保人申辦借款之事項，登載於其業務上所掌之中華郵政
    公司壽險電腦系統之電磁紀錄上，再持上揭偽造之郵政簡易
    人壽保險保戶借款憑條（據）、借款通知書、保險單借款約
    定書，併同上開補發之保險單副本，其中以丙○○○名義申
    辦借款部分，係以其代丙○○○保管之保險單原本送核，另
    以巳○○○、辰○○及周怡君名義申辦借款部分，則分別向
    主管人員謊稱要保人漏未攜帶保險單原本，及尚未收到保險
    單原本，擬先行辦理，待日後補件，送交主管人員辦理審查
    核章程序，使中華郵政公司壽險處主管人員因而誤信如附表
    一所示之要保人欲申辦借款，於審核通過後，午○○旋將其
    業務上所持有之上開中華郵政公司壽險處主管人員審核通過
    借貸予如附表一所示之要保人之款項共計新臺幣（下同）
    5,124,000元侵占入己（借款日期、借款金額等均詳如附表
    一所示）。其間午○○為以同一要保人名義借貸更高額度之
    借款，或為避免遭人察覺，復偽以附表一所示要保人戊○○
    、宙○○、未○○及丙○○○名義還款，並在中華郵政股份
    有限公司簡易人壽保險還款通知書上要保人署名欄內偽造各
    該要保人之署押（詳如附表一）後，持交主管人員辦理審核
    、歸檔手續而行使之，足生損害於中華郵政公司對其保險業
    務保險單管理之正確性及如附表一所示之各該要保人本人。
    （二）午○○明知附表二所示要保人並未同意或授權終止郵
    政簡易人壽保險契約及領取保單價值準備金（即保戶停繳保
    險費達一定期間或終止契約，致保單失效，而以其已繳納之
    保險費扣除管理成本如責任準備金、違約金等之餘額），仍
    於附表二所示時間，偽造郵政簡易人壽保險契約變動通知書
    ，其方式為在郵政簡易人壽保險契約變動通知書勾選「自請
    終止契約，請按規定退還保單價值準備金之一部分」，或同
    時勾選「原保單遺失（或污損），申請補發副本」等變更事
    項，並於要保人署名欄、終止契約時應會知受益人署名蓋章
    欄內，偽造如附表二所示要保人、受益人之署名，並蓋用上
    開偽造之印章，其偽造之印文詳如附表二所示，表示為各該
    要保人本人終止保險契約並請求中華郵政公司依規定發還保
    單價值準備金，暨各該受益人本人已受會知之旨，並將上開
    不實之要保人終止契約申請發還保單價值準備金等事項，登
    載於業務所掌之中華郵政公司壽險電腦系統之電磁紀錄上，
    復持前揭偽造之郵政簡易人壽保險契約變動通知書向主管人
    員辦理審核手續而行使之，致其主管人員誤信要保人欲終止
    保險契約並請求領回保單價值準備金之事實，乃據以核章，
    准予發還其保單價值準備金，午○○再於郵政簡易人壽保險
    終止付款憑單上受益人署名蓋章欄內，偽造各該受益人之署
    押，並蓋用上開偽造之印章，表示為受益人本人領具保單價
    值準備金之旨，將其業務上所持有如附表二所示應返還要保
    人之保單價值準備金之款項共計624,870元悉數侵占入己（
    侵占之金額詳如附表二所示），並將受益人領取保單價值準
    備金之不實事項，登載於其職務上所掌中華郵政公司壽險電
    腦系統之電磁紀錄上，繼而將前述偽造之郵政簡易人壽保險
    終止付款憑單持向主管人員辦理審查、歸檔程序而行使之，
    足生損害於中華郵政公司對其保險業務保險單管理之正確性
    及如附表二所示之各該要保人、受益人。嗣午○○於上開犯
    行未經有偵查權限之公務員發覺前，於93年9月6日主動前往
    法務部調查局臺北縣調查站自首，而循線查知上情，並扣得
    偽造之「辰○○」、「巳○○○」印章各1枚。
二、案經法務部調查局臺北縣調查站移送臺灣板橋地方法院檢察
    署檢察官偵查起訴及移送併辦。
    理  由
壹、程序部分：
一、本件認定事實所引用之卷內所有卷證資料（包含人證與文書
    證據、物證等證據），並無證據證明係公務員違背法定程序
    所取得，且被告及其辯護人於本院準備程序即陳明對檢察官
    所提出之證據方法之證據能力沒意見等語，並於本院審判期
    日對本院提示之卷證陳明沒意見等語，且卷內之文書證據，
    亦無刑事訴訟法第159條之4之顯有不可信之情況與不得作為
    證據之情形，從而，依刑事訴訟法第159條至159條之5之規
    定，本件認定事實所引用之本件卷證所有證據（包含人證與
    文書證據、物證等證據），均有證據能力，合先敘明。
二、按修正前刑法第10條第2項規定：「稱公務員者，謂依法令
    從事於公務之人員。」，修正後刑法第10條第2項則規定：
    「稱公務員者，謂下列人員：一、依法令服務於國家、地方
    自治團體所屬機關而具有法定職務權限，以及其他依法令從
    事於公共事務，而具有法定職務權限者。二、受國家、地方
    自治團體所屬機關依法委託，從事與委託機關權限有關之公
    共事務者。」，是以中華郵政公司雖屬公營事業機構，但該
    機構人員並未執行國家之公權力，是其機構人員尚非屬國家
    、地方自治團體所屬機關而具有法定職務權限之人，且該機
    構人員所從事之事務，僅涉及私權或私經濟行為，亦非屬依
    法令從事於公共事務，而具有法定職務權限之人，況中華郵
    政公司亦非受機關委託之民間團體或個人，其所屬人員處理
    之業務，亦非屬受國家、地方自治團體所屬機關依法委託，
    從事與委託機關權限有關之公共事務之人，故被告午○○已
    非屬刑法第10條第2項之公務員，即無貪污治罪條例之適用
    ，自不構成貪污治罪條例之利用職務詐欺罪，其擔任板橋郵
    局業務佐，職司郵政儲及壽險業務，基於業務所製作之文
    書即不得認為公文書，惟被告午○○之行為仍構成行為時刑
    法第216條行使同法第210條之偽造私文書、同法第216條行
    使同法第215條之業務上登載不實文書、同法第336條第2項
    之業務上侵占罪，且與公訴人起訴之基本社會事實同一，準
    此，本件被告等行為時及行為後，貪污治罪條例及刑法有關
    公務員之定義雖經修正，但被告之行為仍有涉犯刑法之規定
    ，自屬無從為免訴判決之餘地。
貳、實體部分：
一、上揭事實，業據上訴人即被告午○○於原審偵審中、本院上
    訴審及本院審理時均坦承不諱，核與被害人戊○○、宙○○
    、玄○○、辛○○、巳○○○、辰○○、丙○○○、未○○
    、地○○、壬○○、己○○、申○○○、戌○○、乙○○、
    酉○○（原名黃東慶）、黃○○（原名蘇雅珍）、庚○○、
    卯○○、天○○、宇○○、丑○○、亥○○、寅○○、丁○
    ○、癸○○、子○○等於法務部調查局臺北縣調查站詢問時
    之指述，被害人甲○○、子○○於檢察官偵查中之指述，及
    證人戊○○、宙○○、玄○○、周材傑、巳○○○、辰○○
    、申○○○、寅○○、天○○、庚○○、亥○○、卯○○、
    己○○、壬○○於檢察官偵查中證述之情節相符，並經證人
    林本憲、許顯哲、林文欲、林月美、蔡玲玫、呂貽謀、詹國
    坤、彭瑞坪、鄭慧君、廖春淑、陳立德、黃薏澐、翁嘉裕、
    陳耀鼎、周材傑、張信義於法務部調查局臺北縣調查站詢問
    時證述屬實，並有偽造之郵政簡易人壽保險契約變動通知書
    影本42件、郵政簡易人壽保險保戶借款憑條（據）影本12件
    、郵政簡易人壽保險保戶借款通知書影本7件、中華郵政股
    份有限公司郵政簡易人壽保險保戶還款通知書影本5件、郵
    政簡易人壽保險補副保險單影本8件、中華郵政股份有限公
    司保險單借款約定書影本2件、郵政簡易人壽保險終止付款
    憑單34件、中華郵政股份有限公司板橋郵局郵政簡易人壽保
    險對帳單3件等在卷為憑。此外，復有偽造之「辰○○」、
    「巳○○○」印章各1枚扣案可資佐證，足認被告之自白與
    事實相符，自可採為認定事實之基礎。至被告於本院上訴審
    審理時雖辯稱：被害人辛○○借款憑條上的印文是盜蓋的，
    不是盜刻的云云，惟與前供及卷內證據不符，此部分所辯不
    足為採。本件事證明確，被告犯行堪予認定。
二、新舊法比較適用：
(一)按修正後刑法第2條第1項規定：「行為後法律有變更者，適
    用行為時之法律。但行為後之法律有利於行為人者，適用最
    有利於行為人之法律。」。
(二)被告行為時刑法第10條第2項係規定：「稱公務員者，謂依
    法令從事於公務之人員。」，被告行為後修正為：「稱公務
    員者，謂下列人員：一、依法令服務於國家、地方自治團體
    所屬機關而具有法定職務權限，以及其他依法令從事於公共
    事務，而具有法定職務權限者。二、受國家、地方自治團體
    所屬機關依法委託，從事與委託機關權限有關之公共事務者
    。」，是依修正後之公務員之定義，中華郵政公司雖屬公營
    事業機構，但該公司所屬人員，並刑法第10條第2項所規定
    之公務員，自無貪污治罪條例之適用，比較新舊法之規定，
    被告行為後之刑法有關公務員之規定較有利於被告，依刑法
    第2條第1項之規定，自應適用被告行為後之法律，即適用修
    正後刑法第10第2項之規定。
(三)又刑法在被告行為後，刑法第56條連續犯之規定，業於94年
    1月7日修正公布刪除，並於95年7月1日施行，因新法業已刪
    除連續犯之規定，此刪除雖非犯罪構成要件之變更，但顯已
    影響行為人之法律效果，自屬法律有變更，依新法第2條第1
    項規定，比較新、舊法結果，仍應適用較有利於被告之行為
    時法即舊法論以連續犯（最高法院95年度第8次刑事庭會議
    決議參照）。
(四)被告行為後，刑法第55條關於牽連犯之規定，亦經修正刪除
    ，並自95年7月1日施行。本件被告所犯行為時刑法第216條
    行使同法第210、第215條之偽造私文書、業務登載不實文書
    罪、第336條第2項之業務上侵占罪間具有牽連犯之關係，依
    修正前即被告行為時之規定，應從一重之業務侵占罪處斷；
    依被告行為後之刑法既已刪除牽連犯之規定，則所犯上述各
    罪應依數罪併罰之規定分論併罰。比較新舊法之規定，被告
    行為後之規定並非較有利於被告，依刑法第2條第1項之規定
    ，自應適用被告行為時之法律，即適用修正前刑法第55條牽
    連犯之規定。
(五)又刑法第62條前段於被告行為時係規定：「對於未發覺之罪
    自首而受裁判者，減輕其刑」，被告行為後修正為：「對於
    未發覺之罪自首而受裁判者，得減輕其刑」，經比較修正前
    後之規定，以被告行為時之刑法較有利於被告。
(六)再者，依新增刑法施行法第1條之1規定，中華民國94年1月7
    日刑法修正施行後，刑法分則編所定罰金之貨幣單位為新台
    幣；94年1月7日刑法修正時，刑法分則編未修正之條文定有
    罰金者，自94年1月7日刑法修正後，就其所定數額提高為30
    倍，但72年6月26日至94年1月7日新增或修正之條文，就其
    所定數額提高為3倍。修正後有關法定刑罰金數額，並無較
    有利於修正前規定。又被告行為後，刑法第33條第5款業於
    民國94年1月7日修正公布，並於95年7月1日施行，修正前刑
    法第33條第5款有關刑法法定刑中罰金刑部分為銀元1元以上
    （即新台幣3元以上），而修正後刑法第33條第5款有關法定
    刑罰金部分規定為新台幣1,000元以上，故對於被告所犯法
    條中有關罰金刑部分，應以修正前刑法第33條第5款較有利
    於被告。
(七)經綜合被告本件全部罪刑之結果而為比較，被告行為時刑法
    第10條第2項有關公務員規定及被告行為後刑法有關連續犯
    、牽連犯、自首、被告所犯法條中有關罰金刑部分之規定，
    並不較有利於被告，本件應適用被告行為後之刑法第10條第
    2項以及被告行為時之刑法第55條、第56條、第62條、第33
    條第5款之規定論處。
三、按中華郵政公司郵政、壽險、儲金電腦系統之電磁紀錄，係
    屬刑法第220條第2項之電磁紀錄，為準文書，被告將前述不
    實之事項登載於職務上所掌中華郵政公司壽險電腦系統之電
    磁紀錄上，及將偽造之如附表一、二所示私文書持以行使，
    並將如附表一、二所示之款項侵占入己，核其所為，係犯刑
    法第216條行使同法第210條之偽造私文書、同法第216條行
    使同法第215條之業務上登載不實文書、同法第336條第2項
    之業務上侵占罪。被告利用不知情之已成年刻印業者、偽刻
    印章及委由不知情之同事蔡玲玫代為登錄電腦之行使偽造私
    文書行為，均為間接正犯。被告偽刻印章為偽造私文書之階
    段行為，及各偽造署押之行為又分別為各偽造私文書之部分
    行為，而偽造私文書之低度行為，復為行使偽造私文書之高
    度行為所吸收，均不另論罪。被告前後多次行使偽造私文書
    、業務上登載不實文書及業務上侵占等犯行，其各罪之時間
    均緊接，手段復亦相若，所犯構成要件均屬相同，顯係各基
    於概括犯意反覆為之，均為被告行為時之刑法第56條有關連
    續犯規定各以一罪論，並均依法加重其刑。被告所犯上開行
    使偽造私文書罪、業務上登載不實文書罪及業務上侵占間，
    有方法結果之牽連關係，應依刑法第55條規定，從一重之業
    務上侵占罪處斷。被告行為後，，於有偵查犯罪職務之公務
    員發覺其為犯行前，於93年9月6日主動前往法務部調查局臺
    北縣調查站自首，有該調查站93年9月6日調查筆錄可按，與
    自首之要件相符，應依被告行為時之刑法第62條前段規定減
    輕其刑，並依同法第71條第1項規定先加後減之。公訴人認
    被告係成立貪污治罪條例第5條第2款之利用職務上之機會詐
    取財物及刑法第216條行使同法第213條之登載不實之公文書
    罪，容有未洽，惟起訴之基本社會事實同一，爰依法變更起
    訴法條。又公訴人就附表二所示編號21至34部分之行使偽造
    私文書、業務上登載不實文書及業務上侵占等犯行，雖未提
    起公訴，但與上開已起訴論罪部分，各有連續犯關係，屬裁
    判上一罪，均為起訴之效力所及，本院自得併予審究。至公
    訴人雖請依貪污治罪條例第8條第1項規定減輕其刑，惟因本
    件並無犯貪污治罪條例之適用，已如上述，自不得依貪污治
    罪條例第8條第1項規定減輕或免除其刑，附此敘明。
四、原審因予論罪科刑，固非無見。惟查被告行為後，刑法第10
    條第2項關於公務員之定義修正，並刪除有關連續犯、牽連
    犯之規定，原審未及比較適用，尚有未洽。被告上訴意旨執
    此指摘原判決不當，為有理由，自應由本院將原判決撤銷改
    判。爰審酌被告之犯罪動機、目的、手段，犯罪後坦承所有
    犯行，深具悔意，態度良好，並已與中華郵政公司達成和解
    ，償還2,159,509元，餘款則以其名下之不動產設定抵押權
    作為擔保等一切情狀，判處有期徒刑10月。扣案之偽造「辰
    ○○」、「巳○○○」印章各1枚及附表一、附表二之應沒
    收物品欄所示偽造之署名、印文，不問屬於犯人與否，均應
    依刑法第219條規定沒收之。至被告偽造如附表一所示除辰
    ○○、巳○○○外之要保人、附表二所示要保人、受益人之
    印章，已經被告丟棄而滅失，業據被告供明，另附表一、附
    表二所示偽造之郵政簡易人壽保險保戶借款憑條（據）、借
    款通知書、保險單借款約定書、還款通知書、終止付款憑單
    等之第3聯（份），係交被告收執，雖均為被告所有供犯罪
    所用之物，惟均未扣案，且已遭被告丟棄而逸失，其上偽造
    之署名、印文亦併同滅失，亦經被告供承明確，及被告將不
    實之事項登載於職務上所掌之中華郵政公司壽險電腦系統之
    電磁紀錄仍屬中華郵政公司所管有，爰均不併予宣告沒收。
據上論斷，應依刑事訴訟法第369條第1項前段、第364條、第300
條、第299條第1項前段，被告行為後刑法第2條第1項前段，被告
行為時刑法第56條、第210條、第215條、第216條、第219條、第
336條第2項、第55條、第62條，被告行為時之罰金罰鍰提高標準
條例第1條前段，判決如主文。
本案經檢察官曾忠己到庭執行職務。
中　　華　　民　　國　　96　　年　　3 　　月　　7 　　日
                  刑事第十九庭審判長法  官  尤豐彥
                                    法  官  宋  祺
                                    法  官  黃金富
以上正本證明與原本無異。
如不服本判決，應於收受送達後十日內向本院提出上訴書狀，其
未敘述上訴之理由者並得於提起上訴後十日內向本院補提理由書
（均須按他造當事人之人數附繕本）。
                                    書記官  高士童
中　　華　　民　　國　　96　　年　　3 　　月　　7 　　日
附錄：本案論罪科刑法條全文
中華民國刑法第216條
行使第210條至第215條之文書者，依偽造、變造文書或登載不實
事項或使登載不實事項之規定處斷。
中華民國刑法第210條
偽造、變造私文書，足以生損害於公眾或他人者，處五年以下有
期徒刑。
中華民國刑法第215條
從事業務之人，明知為不實之事項，而登載於其業務上作成之文
書，足以生損害於公眾或他人者，處三年以下有期徒刑、拘役或
五百元以下罰金。
中華民國刑法第336條
對於公務上或因公益所持有之物，犯前條第一項之罪者，處一年
以上七年以下有期徒刑，得併科五千元以下罰金。
對於業務上所持有之物，犯前條第一項之罪者，處六月以上五年
以下有期徒刑，得併科三千元以下罰金。
前二項之未遂犯罰之。
